臺北高等行政法院判決
　　　　　　　　　　　　　　　　　　 95年度訴字第03676號
　　　　　　　　　　　　　　　.
原　　　告　甲○○
被　　　告　桃園縣政府
代　表　人　乙○○（縣長）
訴訟代理人　丙○○
上列當事人間因商業登記法事件，原告不服經濟部中華民國95年
8月23日經訴字第09506175880號訴願決定，提起行政訴訟。本院
判決如下：
    主  文
原告之訴駁回。
訴訟費用由原告負擔。
　　事  實
原告於民國（下同）94年8月12日以商號名稱預查申請表，記載
「甲○○監理業務專辦社」商號名稱，向被告申請營利事業名稱
預查，案經被告審核，認為該名稱不宜作商號名稱使用，當日即
退回原申請書件，被告另以94年8月19日府商登字第0940228781
號函轉經濟部94年8月18日經商字第09402123730號函釋，重申依
商業登記法第26條規定，以「○○監理業務專辦社」為商業名稱
，顯易使人誤認為與政府之「交通公路之監理站」有關，不宜作
為商業名稱使用。原告不服被告94年8月19日上開函，提起訴願
，遭決定駁回，遂向本院提起行政訴訟。茲摘敘兩造訴辯意旨如
次：
甲、原告方面：
一、聲明：求為判決
１、訴願決定及原處分均撤銷。
２、命被告作成准許原告以「甲○○監理業務專辦社」為商號名
    稱預查登記之處分。
３、訴訟費用由被告負擔。
二、陳述：
１、按商業登記法第26條明載商業之名稱「得」以負責人姓名或
    其他名稱充之。被告細故刁難，稱「監理」之名易使人誤認
    為與政府之交通公路之監理站有關云云，否准原告依法申辦
    工商營業登記設立。惟坊間位在監理所（站）旁之公司行號
    以專辦或代辦監理業務，或位在法院附近之法律事務所，民
    眾豈會誤為監理所（站）或法院之設立單位？商業登記法第
    26條並無規定不得使用「監理」2字作為商業名稱，且原告
    為避免與政府機關名稱有誤認情事，已在商業名稱前加上「
    甲○○」，並無使人誤認之虞，且監理業務除公路監理業務
    外，尚包含電信監理業務，被告全憑其自由心證恣意處分，
    洵屬不當。
２、交通部公路總局新竹區監理所桃園監理站於95年春節後「與
    民有約」會議邀請原告，原告在會中以事實證據及案例提出
    建言，蒙新竹區監理所所長蒞臨答覆，表示原告之監理業務
    非常專業，與國外監理代書業務很相似，原告隨後於95年4
    月4日以「甲○○公路監理交通代書事務所」為名，向轄區
    財政部台灣省北區國稅局中壢稽徵所設立登記配編統一編號
    00000000在案，另向被告所屬工商發展局工商登記課以電話
    及現場諮詢，登記設立「○○代書事務所」，依商業登記法
    第4條規定，免辦理商業登記，由原告於95年5月6日向被告
    函詢，經被告以95年5月10日府商登字第0950134908號函復
    在案。
３、原告復以個人名稱向交通部公路總局新竹區監理所桃園監理
    站登錄為監理代辦人，核准登錄配編號3125列管在案，為從
    事監理業務代辦人。原告又於95年4月13日以「甲○○公路
    監理交通代書事務所」配編統一編號後，向交通部公路總局
    新竹區監理所中壢監理站申請登記監理業務代辦人登錄，核
    准登錄編號為1187號列管，並於95年5月6日向該監理站函詢
    確認登錄監理業務代辦人資格而獲回覆在案，亦有該站96年
    4月14日竹監壢字第0960008283號函附原登錄檢附資料可稽
    。
４、原告自依法設立登記後，便籌備架設「甲○○公路監理交通
    代書事務所」，網站為http://www.t-ynews.com.tw/index5
    .htm服務民眾，並免費供民眾點閱下載，雖係第1家卻未有
    民眾誤認與政府機關有關。且事務所發函致交通部公路總局
    時，該局回覆時亦稱呼「甲○○公路監理交通代書事務所」
    ，另原告以同名稱向中華電信股份有限公司申請電話並刊登
    中華電信104查號台與網路電話簿，民眾由此得知來電諮詢
    ，及原告以同名稱前往銀行開戶時，完全未誤認與政府機關
    有關。
５、主管機關有一套專門管理監理業務代辦人之規章，如有不符
    ，將遭禁止代辦案件。且監理業務代辦人須事先向主管機關
    監理所（站）辦理登錄配編代辦人編號，始得從事代辦監理
    業務，各監理所（站）並設有代辦人專門辦理窗口，可證交
    通主管機關各監理所（站）非常重視監理業務代辦人管理。
    而商業登記法第26條規定完全未敘明禁止使用「公路監理」
    、「監理業務」，被告曲解旨意，顯屬違法，損及人民權利
    。況以中央、中國、總統、中華之疑似中央機關名稱，及以
    台北、台中、台南、高雄之疑似地方政府名稱，為何均能依
    法設立商號，不容被告有雙重標準。
乙、被告方面：
一、聲明：求為判決駁回原告之訴，訴訟費用由原告負擔。
二、陳述：
１、按訴願法第3條第1項規定：「本法所稱行政處分，係指中央
    或地方機關就公法上具體事件所為之決定或其他公權力措施
    而對外直接發生法律效果之單方行政行為。」次按，商業登
    記法第26條規定：「商業之名稱，得以其負責人姓名或其他
    名稱充之。但不得使用易於使人誤認為與政府機關或公益團
    體有關之名稱。以合夥人之姓或姓名為商業名稱者，該合夥
    人退夥，如仍用其姓或姓名為商業名稱時，須得其同意。」
２、原告於94年8月12日為營利事業登記事項，至被告機關辦理
    申請商號名稱之預查，惟原告於其所預查之商號名稱申請表
    填寫預查名稱為「甲○○監理業務專辦社」，經被告查核其
    申請書表所填名稱不符商業登記法第26條規定，退回其原申
    請書件，並告知其與法不符，原因在於該名稱顯易使人誤認
    為與政府之交通公路之監理站有關，不宜作為商業名稱使用
    ，並請其斟酌另以他名稱商號辦理。被告另以94年8月16日
    府商登字第0940224493號函請經濟部釋示，嗣經該部94年8
    月18日經商字第09402123730號函釋示在案，被告乃以94年8
    月19日府商登字第0940228781號函轉原告，告知該釋示函，
    惟原告不服被告上開94年8月19日函，提起訴願及本件行政
    訴訟。
３、被告依經濟部94年8月18日經商字第09402123730號函釋：「
    按商業登記法第26條規定：『商業之名稱，得於其負責人姓
    名或其他名稱充之。但不得使用易於使人誤認為與政府機關
    或公益團體有關之名稱。』，以『○○監理業務專辦社』為
    商號名稱，顯易使人誤認為與政府之『交通公路之監理站』
    有關，不宜作為商業名稱使用。」，請原告斟酌另以他名稱
    商號辦理。是被告94年8月19日府商登字第0940228781號函
    轉告知原告經濟部釋示函，該函為法令釋示之告知，依行政
    程序法第6章規定，為行政指導，非被告之行政處分，無涉
    不當或違法，亦無致原告權利或利益損失（被告並請其斟酌
    另以他名稱商號辦理）。是原告不服被告上開94年8月19日
    函，提起訴願及行政訴訟，不符訴願法第1條第1項前段、第
    3條第1項及行政訴訟法第5條規定。
４、預查申請僅係辦理商業登記前之程序，預查結果在30天之後
    即失效，預查之目的，僅在預先查詢有無不得申辦商業登記
    之商業名稱，當事人仍須另案申請商業登記。次按「交通部
    公路總局各區監理所組織通則」第2條規定，我國有關汽車
    檢驗、發照登記及審核管理等公路監理事項，由交通部公路
    總局各區監理所掌理，是公路監理業務係由交通部公路總局
    各區監理所專辦，原告以「甲○○監理業務專辦社」為商號
    名稱，有使人誤認其為政府專辦監理業務之交通公路機關，
    有違商業登記法第26條規定，故被告否准原告商號名稱預查
    申請，洵無不合，亦經訴願決定維持在案。至原告訴訟所提
    商業名稱，均非本件申請預查所使用之名稱「甲○○監理業
    務專辦社」，附此敘明。
    理  由
一、按司法院釋字第423號解釋文明揭：「行政機關行使公權力
    ，就特定具體之公法事件所為對外發生法律上效果之單方行
    政行為，皆屬行政處分，不因其用語、形式以及是否有後續
    行為或記載不得聲明不服之文字而有異。若行政機關以通知
    書名義製作，直接影響人民權利義務關係，且實際上已對外
    發生效力者，如以仍有後續處分行為，或載有不得提起訴願
    ，而視其為非行政處分，自與憲法保障人民訴願及訴訟權利
    之意旨不符。」查被告94年8月19日府商登字第0940228781
    號函，雖係函轉經濟部94年8月18日經商字第09402123730號
    函，然系爭被告94年8月19日函說明一明載「復台端94年8月
    12日商號名稱預查申請表」等語，已就原告94年8月12日之
    商號名稱預查申請案，實質產生否准其申請之法律效果，自
    不能拘泥於系爭被告94年8月19日函之形式用語而認為屬於
    觀念通知，仍應認係一行政處分，被告辯稱系爭被告94年8
    月19日函僅為法令釋示之告知，乃一行政指導，而非被告之
    行政處分云云，並不足採。
二、按「商業之名稱，得以其負責人姓名或其他名稱充之。但不
    得使用易於使人誤認為與政府機關或公益團體有關之名稱。
    ．．」為商業登記法第26條所明定。
三、本件原告於94年8月12日以商號名稱預查申請表，記載「甲
    ○○監理業務專辦社」商號名稱，向被告申請營利事業名稱
    預查，案經被告審核，認為該名稱不宜作商號名稱使用，當
    日即退回原申請書件，被告另以94年8月19日府商登字第094
    0228781號函轉經濟部94年8月18日經商字第09402123730號
    函釋，重申依商業登記法第26條規定，以「○○監理業務專
    辦社」為商業名稱，顯易使人誤認為與政府之「交通公路之
    監理站」有關，不宜作為商業名稱使用。原告不服被告94年
    8月19日上開函，提起訴願，遭決定駁回，遂向本院提起行
    政訴訟，並以事實欄所示各節據為爭議。惟查：
１、原告於94年8月12日係以「甲○○監理業務專辦社」為商號
    名稱申請預查；因此原告所訴其業以「甲○○」、「甲○○
    公路監理交通代書事務所」之名，分向交通部公路總局新竹
    區監理所桃園監理站、中壢監理站登錄編號為監理所（站）
    監理代辦人，並向轄區財政部台灣省北區國稅局中壢稽徵所
    設立登記配編統一編號，且籌備架設網站及向中華電信股份
    有限公司申請電話並刊登中華電信104查號台與網路電話簿
    ，暨以同名稱前往銀行開戶．．等節，均與本件原告得否以
    「甲○○監理業務專辦社」為商號名稱預查登記無關。
２、我國有關車輛檢驗、發照登記及審核管理．．．等公路監理
    事項，係由交通部公路總局各區監理所掌理；換言之，公路
    監理業務係由交通部公路總局各區監理所「專辦」，此觀「
    交通部公路總局各區監理所組織通則」第2條規定自明。準
    此，原告以「甲○○監理業務『專辦』社」作為商號名稱，
    顯有使人誤認其為政府「專辦」監理業務之交通公路機關，
    依商業登記法第26條規定，自不得以之作為商業名稱使用。
    從而，被告否准原告以該商號名稱預查申請之處分，洵無不
    合。
３、至於交通部公路總局各區監理所（站）為維護辦公場所及服
    務環境內之整潔、秩序及車輛檢驗公正性，並有效管理監理
    代辦人行為，特訂定「交通部公路總局各區監理所（站）監
    理代辦人管理規範」，容許「監理代辦人」受託「代辦」監
    理業務，僅係原告是否另以「甲○○監理業務『代辦』社」
    為商號名稱向被告申請預查登記而得否獲得被告准許之問題
    ，核與本件亦無關涉。
四、綜上所述，被告認原告以「甲○○監理業務專辦社」為商業
    名稱，顯易使人誤認為與政府之「交通公路之監理站」有關
    ，不宜作為商業名稱使用，遂否准其以該商號名稱預查登記
    ，徵諸前揭規定及說明，並無違誤，訴願決定予以維持，亦
    無不合。原告仍執前詞訴請撤銷，及請求判命被告作成准許
    原告以「甲○○監理業務專辦社」為商號名稱預查登記之處
    分，均為無理由，應予駁回。
據上論結，本件原告之訴為無理由，爰依行政訴訟法第98條第3
項前段，判決如主文。
中    華    民    國    96    年    5    月    10     日
                        第三庭審判長法  官  姜素娥
                                    法  官  陳國成
                                    法  官  曹瑞卿
上為正本係照原本作成。
如不服本判決，應於送達後20日內，向本院提出上訴狀並表明上
訴理由，如於本判決宣示後送達前提起上訴者，應於判決送達後
20日內補提上訴理由書（須按他造人數附繕本）。
中    華    民    國    96    年    5    月    10     日
            　　　　　　　 　　 　  書記官  方偉皓
